臺灣臺北地方法院民事簡易判決
111年度北簡字第5999號
原      告  廖志鵬  
            施秀欽  
被      告  廖志鴻  
            李秀鳳  


上列當事人間清償債務事件，本院於民國111年9月26日言詞辯論
終結，判決如下：
    主      文
被告應給付原告新臺幣70,376元。
原告其餘之訴駁回。
訴訟費用新臺幣4,740元，其中新臺幣766元由被告負擔，餘由原
告負擔。
本判決原告勝訴部分得假執行。但被告如以新臺幣70,376元為原
告預供擔保，得免為假執行。
原告其餘假執行之聲請駁回。
    事實及理由
一、按訴狀送達後，原告不得將原訴變更或追加他訴，但請求之
    擴張或減縮應受判決事項之聲明者，不在此限，民事訴訟法
    第255條第1項但書第3款定有明文。原告起訴時原聲明：「㈠
    被告應給付原告新臺幣（下同）400,000元。」，嗣變更為
    ：「㈠被告應給付原告435,000元。」（見本院卷第93頁），
    核與上開規定相符，應予准許。
二、原告主張略以：兩造共有臺北市○○區○○○路0段000巷0000號
    之房屋及其坐落土地（下稱系爭房屋、系爭土地，合稱系爭
    房地），然被告自民國109年8月12日起至110年9月25日止擅
    將系爭房屋出租經營彩券行，致原告不能使用系爭房屋，受
    有相當於租金之損失新臺幣（下同）325,000元（計算式：
    租金為75,000/月，1/3即為25,000*13=325,000），及未能
    將系爭房屋申請適用自用住宅稅率的稅金損失110,000元，
    為此依不當得利法律關係提起本訴等語。並聲明：㈠如變更
    後聲明所示。㈡願供擔保請准宣告假執行。
三、被告則以：兩造因共同扶養母親，對系爭房屋之使用及租金
    分配等均有協議，而系爭房屋於110年7月13日簽訂買賣契約
    後便無出租，且系爭房屋有1/3可適用一般稅率、2/3可適用
    自用稅率，所有房屋共有人均得適用，惟依土地稅法第34條
    第2項，土地出售前一年曾供營業使用本就無法適用自用住
    宅稅率（見本院卷第127頁），故原告要求賠償稅率差額並
    不合理，惟對於給付1/3租金予原告無意見，同意給付62,33
    3.333元（計算式：(9,000房間租金+8,000彩券行租金)*11
    個月/3）等語置辯。並聲明：原告之訴及假執行之聲請駁回
    。
四、本院之判斷：
　㈠按當事人主張有利於己之事實者，就其事實有舉證之責任，
    民事訴訟法第277 條前段定有明文，是民事訴訟如係由原主
    張權利者，應先由原告負舉證之責，若原告先不能舉證，以
    證實自己主張之事實為真實，則被告就其抗辯事實即令不能
    舉證，或其所舉證據尚有疵累，亦應駁回原告之請求（最高
    法院17年上字第917 號判例意旨參照）。原告主張其因被告
    將系爭房屋出租經營彩券行，受有不能使用系爭房屋之租金
    損失及適用自用住宅稅率之稅金損害等情，固據提出臺北市
    稅捐稽徵處110年全期房屋稅繳納證明書、系爭房屋及土地
    出售應收付稅費分擔表、臺北市稅捐稽徵處函、自用買賣臺
    北市稅捐稽徵處土地增值稅繳款書、臺北市稅捐稽徵處地價
    稅課稅明細表（見士簡調卷第28至58頁、第60至66頁、第68
    頁、第70至72頁、第112至145頁）、臺北市稅捐稽徵處松山
    分處函（見本院卷第155、157頁）、房屋出租網站截圖及屋
    況（見本院卷第95至103頁）等件為證，被告則以前揭情詞
    置辯。
  ㈡經查：原告廖志鵬、施秀欽與被告廖志鴻及訴外人廖志成共
　  有系爭房地，對系爭房屋之使用及租金分配等早於101年3月
    2日訂有協議，被告乃將系爭房地一隅出租經營彩券行，月
    租8,000元（租約至112年屆期），以共同扶養母親，其母嗣
    於109年8月12日去世，其等即出售系爭房地，並於110年7月
    13日售出、110年8月25日過戶完畢，原告對系爭房地之所有
    權固略少於被告廖志鴻及訴外人廖志成，惟系爭房地售得價
    金仍由三兄弟均分（各分得三分之一），由被告與廖志成分
    別讓利予原告等情，有協議書、系爭房地所有權買賣移轉契
    約書、第一建經不動產買賣契約書、房屋租賃契約及其母之
    死亡證明書等件（見本院卷第51至66頁）可考，並為兩造所
    不爭執，應堪認定。
　㈢按土地稅法第34條第1項明定稅徵標準及土增稅優惠稅率之適
    用，前項土地於出售前一年內，曾供營業使用或出租者，不
    適用前項規定。同法條第2項亦有明文。原告雖主張其因被
    告將系爭房屋出租經營彩券行，而受有不能適用自用住宅稅
    率之稅金損失，惟此出租行為係因兄弟間為分担照顧中風老
    母生活費用有以致之，此有前揭協議書可憑，原告多年來亦
    未曾異議，而兩造之母過世至售出系爭房地適未逾一年，復
    如前述，核與前揭規定優惠稅率之適用，自屬有間。是原告
    執此主張未能享用優惠稅率，即無可取。
　㈣次按無權占用他人建物，可能獲得相當於租金之利益，此為
    社會通常之觀念，所有人因此受有相當於租金之損害，自得
    依民法第179條前段規定，請求相當於租金之不當得利（最
    高法院61年台上字第1695號判決意旨參照）。又共有人不顧
    他共有人之利益，而就共有物之全部或一部任意使用收益，
    乃侵害他共有人之權利，就超越其權利範圍而為使用收益之
    利益，要難謂非不當得利（最高法院105年度台上字第1959
    號判決意旨參照）。再按受僱人、學徒、家屬或基於其他類
    似之關係，受他人之指示，而對於物有管領之力者，僅該他
    人為占有人，民法第942條定有明文。是輔助占有人僅類似
    占有人之手足，非屬占有人，因而依占有之規定所得享有之
    利益，所受之保護，或所應負擔之不利益，原則上為該指示
    之他人享有與負擔之。查原告主張因被告將系爭房屋三分之
    一出租經營彩券行，因而不能使用系爭房屋，受有相當於租
    金之損失等情，惟為被告否認，抗辯系房屋有四間房間，被
    告、小弟、其母及外勞各住一間，其母死後房間即出來，剩
    被告與小弟同住，被告並未反對原告回來住，是原告自己不
    回來等語。經查，系爭房地早於104年即與彩券行簽定租約
    ，兩造及其也共有人於110年7月13日售出簽約即議定自交屋
    日（同8月25日）起由賣方以35,000元回租，有買賣契約書
    可佐，而此出租賃行為既係兩造之合意，雖其母陡然去世（
    109年8月13日），租約並未屆期，被告廖志鴻亦稱此一年來
    之租金均在其保管中，隨時可分配3分1予原告等語，是原告
    此部分之請求，即屬有據；另原告雖稱其母與外勞房間都是
    被告開店的東西，惟未舉證以實其說，且亦難憑此逕認被告
    有何排他使用系爭房地之情事，惟被告廖志鴻自陳願以一個
    房間9,000元之租金計付予原告，是原告請求被告廖志鴻給
    付自109年8月13日起至110年8月25日止1/3之租金70,376元(
    詳如附表所示)，即屬有據，應予准許，至原告逾此範圍之
    請求，則屬無據，不應准許。另被告廖志鴻於原告所主張不
    當得利之時點為系爭土地、建物之所有權人，被告李秀鳳為
    其配偶，是被告李秀鳳僅係基於與被告廖志鴻共同生活為目
    的而同居之親屬，乃受廖志鴻指示而占有之占有輔助人，其
    本身並非占有人，亦對系爭房屋、土地無獨立支配權能，並
    未獨立占用系爭土地而受有不當得利，則原告請求被告李秀
    鳳給付不當得利，即屬無據，應予駁回。
五、本件判決基礎已臻明確，兩造其餘攻擊防禦方法，核不影響
    判決結果，爰不予逐一論述，併此敘明。
六、本件原告勝訴部分係適用簡易訴訟程序所為被告敗訴部分，
    應依職權宣告假執行；又法院應依職權宣告假執行者，本毋
    庸原告為聲請，則本件原告仍聲請願供擔保宣告假執行，該
    聲請僅具督促法院職權發動之效力，爰不另為供擔保之諭知
    。併依職權，諭知被告得供擔保而免為假執行。至原告敗訴
    部分，其假執行之聲請失所附麗，併予駁回。
七、訴訟費用負擔之依據：民事訴訟法第79條。依職權確定訴訟
    費用額為4,740元（第一審裁判費），其中766元由被告負擔
    ，餘由原告負擔。
　　
中　　華　　民　　國　　111 　年　　10　　月　　21　　日
                  臺北簡易庭  法  官　林振芳
附表:
 單月租金 8,000＋9,000＝17,000   編號 期間 租金（新臺幣，元以下四捨五入）   1 109年8月13日至109年8月31日，19日 17,000*(19/31)/3=3,473   2 109年9月1日至110年3月31日，11個月 17,000*11/3=62,333   3 110年8月1日至110年8月25日，25日 17,000*(25/31)/3=4,570   計算式：3,473＋62,333＋4,570＝70,376     
　
以上正本係照原本作成。
如不服本判決，應於判決送達後20日內向本庭（臺北市○○區○○○
路0段000巷0號）提出上訴狀。如委任律師提起上訴者，應一併
繳納上訴審裁判費。
中　　華　　民　　國　　111 　年　　10　　月　　21　　日
                              書記官  賴敏慧